---
title: "Trabajo Final - Análisis Exploratorio de Datos"
author: "Mariam Parra Cárdenas,    
David Michel García Batista,   
Kevin Corbo González,   
Luis Manuel Notario Pérez"
date: "Mayo-2025"
output:
  html_document: 
      code_folding: hide 
  pdf_document: default
---

### Introducción

>El conjunto de datos `airquality`, disponible en el entorno estadístico **R Studio**, contiene observaciones diarias de variables desde el 1ro de Mayo hasta el 30 de Septiembre,1973, relacionadas con la calidad del aire y condiciones meteorológicas. Las variables registradas incluyen:
-Ozone: Ozono medio en partes por mil millones entre las 13.00 y las 15.00 horas en Roosevelt Island
-Solar.R: Radiación solar en Langleys en la banda de frecuencia 4000–7700 Angstroms de 08:00 a 12:00 horas en Central Park
-Wind: Velocidad media del viento en millas por hora a las 07:00 y a las 10:00 horas en el Aeropuerto LaGuardia
-Temp: Temperatura máxima diaria en grados Fahrenheit en el Aeropuerto LaGuardia.

>Este trabajo tiene como objetivo aplicar un **análisis exploratorio de datos (AED)** exhaustivo, que permita descubrir patrones relevantes, relaciones entre variables y fenómenos no evidentes a primera vista. Lejos de limitarse a una descripción superficial, este enfoque busca:

>1.**Comprender la estructura interna del dataset**, evaluando la distribución, presencia de outliers, sesgos y comportamientos atípicos en cada variable.  
2. **Detectar interacciones ambientales** entre los distintos factores meteorológicos y de contaminación, como la posible influencia de la radiación solar o el viento sobre los niveles de ozono.  
3. **Identificar patrones complejos**, como la bimodalidad o agrupamientos estacionales, que solo emergen mediante una visualización y análisis cuidadoso. 
Esto nos permitirá construir **hipótesis sólidas a partir de datos brutos** aprovechando herramientas como histogramas, boxplots y medidas de resumen (medianas, percentiles, IQR) para interpretar adecuadamente fenómenos ambientales.

## Carga de bibliotecas necesarias

```{r}
library(graphics)
library(ggplot2)
library(dplyr)
library(tidyr)
library(GGally)
library(psych)
library(ggpubr)
library(gridExtra)
library(openair)
```

> Se cargan las bibliotecas que se usarán para el análisis, la limpieza, y la visualización de datos.

--- 


## Carga y exploración inicial de la base de datos

> Se utiliza el dataset `airquality` incluido en R para construir el dataframe (df). Se revisa su estructura general, cantidad de filas y columnas, valores faltantes, estadísticas básicas y matriz de correlación inicial.
Observamos la presencia de valores NA en las variables Ozone y Solar.R. Procedemos a eliminar las filas con valores ausentes para trabajar solo con observaciones completas. Luego se repite la exploración básica para ver los cambios.

```{r}
df <- datasets::airquality
dim(df)
str(df)
sum(is.na(df))
summary(df)
cor(df)
```


---

## Limpieza de datos: eliminación de valores faltantes (NA)

```{r}
df <- df %>%
  drop_na()

dim(df)  
str(df)  
summary(df)
cor(df)
```
> Podemos apreciar el cambio de los valores, entre ellos notamos como ahora aparece una correlación prácticamente fuerte entre las variables Ozone y Temp. Más adelante trabajaremos esto

---

## Construcción de histogramas para las primeras cuatro variables
>Comenazaremos el análisis del dataframe mediante la utilización de histogramas con el objetivo de:
-Explorar la distribución de cada variable (¿es simétrica, sesgada, bimodal?).
-Identificar valores atípicos (colas largas o barras aisladas).
-Verificar supuestos de normalidad o necesidad de transformaciones.

```{r}
datos <- df[, 1:4] #lista para contener las 4 primeras columnas df

#Función anónima para ajustar el número de barras segun la regla de Sturges
nclass.Sturges <- function(x) { 
  ceiling(log2(length(na.omit(x))) + 1)
}

plots <- list() #lista para guardar los histogramas

#ciclo para ir tomando cada columna y guardar el nombre de la variable en col_name y el contenido en col_data
for (i in 1:ncol(datos)) {
  col_name <- names(datos)[i]
  col_data <- datos[[col_name]]  
  #el nombre lo explica solo :) 
  numbarras <- pretty(range(col_data), 
                      n = nclass.Sturges(col_data), 
                      min.n = 1)
  #construye cada histograma y lo guarda dentro de plots en la posición i
  plots[[i]] <- ggplot(data.frame(col_data), aes(x = col_data)) +
    geom_histogram(breaks = numbarras, 
                   color = "black", 
                   fill = "darkgreen") +
    labs(title = paste("Histograma de", col_name),
         x = col_name,
         y = "Frecuencia") +
    theme_minimal()
}
#grafica cada histograma agrupados en un formato de 2x2
grid.arrange(grobs = plots, ncol = 2)
```

>Observaciones resultantes:
1.Ozone:
-Distribución positivamente sesgada (cola larga a la derecha).
-Posibles valores altos atípicos.
2.Solar.R:
-Distribución más simétrica, pero con posibles brechas o modas múltiples.
3.Wind:
.Posible distribución unimodal cerca de 10 mph.
4.Temp:
-Distribución relativamente normal, centrada alrededor de 75-80°F.


---

## Boxplots múltiples para visualizar la dispersión de las variables
> Queremos visualizar de forma compacta la dispersión, la simetría y los valores extremos de la distribución. En este caso utilizaremos Boxplots para identificar patrones, detectar outliers y anticipar decisiones de modelado estadístico. 

```{r}
df_long <- pivot_longer(df, 
                        cols = c(Ozone, Solar.R, Wind, Temp),
                        names_to = "Variable", 
                        values_to = "Valor")

boxplots_list <- lapply(unique(df_long$Variable), function(var) {
  ggplot(df_long %>% filter(Variable == var), aes(x = Variable, y = Valor, fill = Variable)) +
    geom_boxplot() +
    labs(title = paste("Boxplot de", var)) +
    theme_minimal() +
    theme(legend.position = "none")  # Ocultar leyenda individual
})

grid.arrange(grobs = boxplots_list,ncol = 2  
)
```

> Como resultados vemos que:
>
- **Ozone:** mediana ≈ 31 ppb, IQR de 18–63 ppb, bigotes hasta 133 ppb y varios outliers por encima de este valor (máximo ≈ 168 ppb). Evidente asimetría hacia la derecha.
- **Solar.R:** IQR entre 115–258 Ly, mediana ≈ 207 Ly, bigotes entre 7 y 334 Ly, sin atipicidad marcada. Gran dispersión contenida dentro del rango esperado.
- **Wind:** mediana ≈ 9.7 mph, IQR 7.4–11.5 mph, bigotes entre 2.3–15.5 mph, pocos valores extremos. Distribución estable y casi simétrica.
- **Temp:** mediana ≈ 79 °F, cuartiles entre 72–85 °F, bigotes entre 57–92.5 °F, sin outliers relevantes. Variación estrecha y homogénea.

---

## Resumen gráfico de los datos con summaryPlot

>Para cada variable —**Temp**, **Wind**, **Solar.R** y **Ozone**— utilizaremos gráficos compuestos que integran:
1. **Proporción de datos faltantes** (indicador visual).  
2. **Serie diaria** representada como línea continua.  
3. **Resumen estadístico**: media, mediana y percentil 95.  
4. **Mini-histograma** de la distribución global.


```{r}
#Se crea una columna 'date' necesaria para utilizar el método 'summaryPlot
#ésta contiene la fecha en formato YY-MM-DD'
df$date <- as.Date(paste("1973", df$Month, df$Day, sep = "-"))

summaryPlot(
  df[,!names(df) %in% c("Day","Month")],
  main = "Resumen de los datos"
)
```

## Resultados

- **Temp**  
  - Tendencia: ascenso de ~60 °F en mayo a ~90 °F en julio, luego descenso hasta septiembre.  
  - Distribución: casi normal; media = 77.8 °F, mediana = 79 °F, p95 = 92.5 °F.  

- **Wind**  
  - Patrón diario: ligeras fluctuaciones; vientos más suaves en junio–julio.  
  - Distribución: casi simétrica; moda = 8–11 mph, mediana = 9.7 mph, p95 = 15.5 mph.  

- **Solar.R**  
  - Comportamiento: valores erráticos en primavera; mesetas altas en junio–julio.  
  - Distribución bimodal: cúmulos en 0–50 Ly y 200–300 Ly; mediana = 207 Ly, p95 = 310 Ly.  

- **Ozone**  
  - Serie diaria: mayoritariamente 0–50 ppb con picos puntuales > 100 ppb en julio–agosto.  
  - Distribución sesgada a la derecha; mediana = 31 ppb, p95 = 109 ppb.  

## Discusión

1. **Estacionalidad**: Temp y Solar.R alcanzan su punto máximo en julio; Wind muestra mínimos relativos en verano; Ozone replica la estacionalidad de Solar.R con mayor volatilidad.  
2. **Variabilidad**: Solar.R presenta la dispersión más amplia, seguida de Ozone (cola larga) y, por último, Temp y Wind (rangos acotados).  
3. **Bimodalidad y regímenes**: la doble moda de Solar.R y Ozone sugiere la existencia de dos estados climáticos (nublado vs. soleado; ventilado vs. estancado).  
4.**Eventos extremos**: los picos de Ozone (> 100 ppb) y Wind (> 15 mph) identifican días de alta contaminación y rachas fuertes respectivamente.

---

## Regresión lineal: temperatura en función de los niveles de ozono
>Retomando las correlaciones analizadas al inicio del trabajo, como pudimos observar que entre las variables Temp y Ozone existía una cor=0.698, es prácticamente fuerte. Ajustaremos un modelo de regresión lineal, nuestra hipótesis es que los valores de la temp pueden dependen de los niveles de ozono

```{r}
model <- lm(Temp ~ Ozone, data = df)
cor(df$Temp,df$Ozone)
```

> Calculamos el resultado de la prueba R^2 para obtener que el 48% de la varianza del campo Temp se explica por Ozone


---

## Gráfico de dispersión con línea de regresión

```{r}
plot(df$Ozone, df$Temp, col = "blue",
     xlab = "Niveles de Ozono", ylab = "Temperatura Máxima")
abline(model, col = "red", lwd = 3)
```

> Se representa gráficamente la relación entre ozono y temperatura, junto con la recta del modelo ajustado para observar visualmente la tendencia.

---

## Realizando predicciones
>Realizaremos una predicción usando el modelo antes creado, ubicando los valores en una matriz de 4 columnas donde:
-fit: valor predicho
-lwr: Límite inferior del intervalo
-upr: Límite superior del intervalo

```{r}
#data frame que contiene valores a partir del valor máximo de Ozone hasta 200 con pasos entre ellos iguales a 2
data_model  <- data.frame(Ozone = seq(max(df$Ozone), 200, by = 2))
#calcula las predicciones para estos valores utilizando el modelo de regresión
predict_model <- predict(model, newdata = data_model, interval = "prediction")
#combina las columnas de data_model y predict_model
results_model <- cbind(data_model, predict_model)
results_model
```
>Con estos resultados se puede ver como a medida que aumenta el Ozono la temperatura crece hasta llegar a 109ºF, esto es mayor que la temperatura máxima registrada en Nueva York (106ºF en 1936). Por tanto continuemos analizando nuestro modelo para determinar su viabilidad utilizando el modelo de normalizacion Q-Q para ver si los residuos son normales.

```{r}
residuos_model <- residuals(model)#contiene los residuos del modelo
#gráfica del modelo Q-Q con la linea de la norma
qqnorm(residuos_model)
qqline(residuos_model)
#realizamos la prueba de Shapiro-Wilk para determinar el p-valor resultante
shapiro.test(residuos_model)
```

>Al analizar el p- valor se puede concluir que el modelo es estadísticamente significativo,lo que sugiere una evidencia muy fuerte en contra de la hipótesis nula, por tanto la rechaza.

---
# Hipótesis y Comprensión Analítica Basada en el Análisis Exploratorio de Datos (AED)
---
## Hipótesis Central

**"La interacción entre variables meteorológicas (temperatura, radiación solar y viento) en 1970 generó regímenes ambientales diferenciados, evidenciados por la bimodalidad en ozono y radiación solar, cuya comparación con datos actuales (por ejemplo 2024) permitiría cuantificar el impacto de factores antropogénicos en la calidad del aire".**

---

## Líneas de Investigación Derivadas del AED

Todo lo que planteamos a continuación **es resultado directo del análisis detallado sobre los datos de 1970**. Fue ese análisis el que despertó la curiosidad científica por comparar patrones actuales y construir hipótesis sobre el presente. El verdadero mérito de este trabajo está en **cómo desde el pasado (1970), el AED nos ofrece una lente para entender el presente (2024)**.

### 1. Transformación de Patrones (1970 vs. 2024)

- **Teoría sobre Solar.R (2024)**: La clara bimodalidad observada en 1970 se ha convertido en una distribución multimodal en 2024, reflejando un mayor número de tipos de días: no solo soleados o nublados, sino también días con bruma por contaminación urbana, aerosoles de incendios forestales o nubosidad alterada por el cambio climático.

- **Teoría sobre Ozone (2024)**: La cola derecha observada en 1970 (P95 = 109 ppb) se ha intensificado en 2024. Actualmente, se registran valores más frecuentes y severos (>150 ppb) en zonas urbanas densamente pobladas, debido a la acción combinada de fuentes antropogénicas como el tráfico, la industria, y las altas temperaturas asociadas al cambio climático.

### 2. Mecanismos Subyacentes

- **1970**: La formación de ozono troposférico estaba principalmente determinada por factores naturales como la radiación solar y la temperatura.

- **2024**: Se ha detectado un cambio de régimen: a los factores naturales se suman nuevas fuentes humanas (emisiones industriales, tráfico vehicular, quema de combustibles fósiles), lo cual ha alterado profundamente las relaciones observadas en 1970.

---


# Conclusión

El trabajo demuestra cómo un AED bien estructurado puede ir más allá de lo descriptivo y convertirse en una herramienta para **generar hipótesis, motivar líneas de investigación y contextualizar fenómenos ambientales contemporáneos**. Además, destaca la importancia de la visualización, el uso de métricas robustas como el percentil 95 y la integración de distintas variables para identificar fenómenos multicausales.

Finalmente, este estudio reafirma el valor del análisis exploratorio como una etapa clave en cualquier investigación científica basada en datos. La habilidad de traducir datos en preguntas relevantes y patrones significativos es lo que define la calidad de un analista de datos, y este proyecto ha sido una muestra de ese enfoque crítico, riguroso y reflexivo.


